【裁判字號】    98,上易,537
【裁判日期】    980826
【裁判案由】    詐欺
【裁判全文】
臺灣高等法院高雄分院刑事判決         98年度上易字第537號
上  訴  人
即  被  告  乙○○
選任辯護人  郭福三律師
上列上訴人因詐欺案件，不服臺灣高雄地方法院98年度易字第24
5 號中華民國98年5 月27日第一審判決（起訴案號：臺灣高雄地
方法院檢察署97年度偵字第25136 號），提起上訴，本院判決如
下：
    主  文
原判決關於乙○○部分撤銷。
乙○○無罪。
    理  由
一、公訴意旨略以：乙○○與楊家偉（楊家偉部分業經原審判決
    無罪確定）共同意圖為自己不法之所有，於民國（下同）97
    年7 月5 日18時許，由乙○○駕駛楊家偉向其母陳宜羚所借
    得之車牌號碼5176-XK 號自用小客車，搭載楊家偉進入亞太
    國際物流股份有限公司（下稱亞太國際公司）設在高雄縣仁
    武鄉○○路○ 段1111號亞柏仁武加油站內，向該站加油員甲
    ○○表示欲加新臺幣（下同）1 千元之95無鉛汽油，待甲○
    ○加油完畢欲向乙○○收加油費用時，乙○○竟向甲○○佯
    稱已給付予另一名女性加油員，致甲○○陷於錯誤而未向乙
    ○○收取加油費用，乙○○未予付款即逕行駕車迅速駛離，
    致該加油站受有之1 千元之財產損失，因認被告乙○○涉有
    刑法第339 條第1 項之詐欺取財罪嫌。
二、按犯罪事實應依證據認定之，無證據不得認定犯罪事實，刑
    事訴訟法第154 條第2 項定有明文。又認定犯罪事實所憑之
    證據，雖不以直接證據為限，間接證據亦包括在內；然而無
    論係直接或間接證據，其為訴訟上之證明，須於通常一般之
    人均不致有所懷疑，而得確信其為真實之程度者，始得據為
    有罪之認定，倘其證明尚未達到此一程度，而有合理性之懷
    疑存在時，即難為有罪之認定（最高法院76年度台上字第49
    86判例參照）。再者，刑法詐欺取財罪，以意圖為自己或第
    三人不法之所有，以詐術使人將本人或第三人之物交付為要
    件，所謂以詐術使人交付，必須被詐欺人因其詐術而陷於錯
    誤，若其所用方法不能認為詐術，亦不致使人陷於錯誤，即
    不構成該罪（最高法院46年台上字第260 號判例參照）。
三、本件公訴人認被告乙○○涉有上開罪嫌，係以原審共同被告
    楊家偉之證述及證人陳宜羚、甲○○之證述暨檢察事務官於
    偵查中所為勘驗報告為論據。訊據上訴人即被告乙○○則堅
    詞否認有公訴人所指之詐欺取財犯行，辯稱：其加油之習慣
    均係先拿打過統一編號之發票及加油款項給加油員，伊不知
    當日未給錢，且其若有意詐騙不可能出示統一編號給加油站
    之加油員加油，伊當天亦未向甲○○稱錢已給另名女姓加油
    員，加完油後亦未快速離去等語。
四、被告乙○○於97年7 月5 日18時許，駕駛楊家偉向其母陳宜
    羚所借得之車牌號碼5176-XK 號自用小客車，搭載楊家偉進
    入位於高雄縣仁武鄉○○路○ 段1111號亞柏仁武加油站內加
    油，由該站服務生甲○○為其加油1000元後確未付款而離去
    之事實，業據其於本院審理時坦承不諱，核與證人即服務生
    甲○○證述相符，是所應審究者，被告乙○○是否故意為之
    ？亦即其主觀上是否有不法所有之意圖？抑或係因一時疏忽
    主觀上誤認其已於交付統一編號供甲○○製作當次加油之統
    一發票時，已一併將1000元交給甲○○？其有無向甲○○徉
    稱：已將加油之費用交給另名女姓服務人員？
五、經查：
  (一)經本院勘驗加油站所檢送之錄影光碟結果為：(1)18時01分30
    秒甲○○進入加油島打發票，18時1 分57秒戴佩蓉從另一方
    向拿的2000元進入加油亭內打發票，並交付錢給另1 人；(2)
    18時0 分56秒車子緩緩駛入加油島準備加油，18時1 分5 秒
    加油員打開汽車的油蓋，駕駛員則打開車門，加油員上前做
    詢問的動作，但駕駛員並未下車，18時1 分23秒開始加油，
    18時1 分27秒加油員趨前向駕駛員取類似文件之資料，又回
    加油島收費亭內做輸入資料的動作，18時1 分40秒加油員又
    把類似文件之資料交還給駕駛員，18時1 分50秒有一位女生
    從另一加油區走入加油站的收費亭內，18時02分28秒加油完
    畢，18時02分35秒加油員關緊汽車的油箱蓋，加油員向駕駛
    員要取款動作，但沒有取得款項，加油員又回到加油亭打發
    票，18時3 分2 秒加油員將發票交給駕駛員，18時03分16秒
    汽車才慢慢駛離，有勘驗筆錄在卷可憑（見本院上易卷第36
    頁）；核與檢察事務官勘驗結果大致相符。依上開勘驗結果
    ，本件加油之過程為：被告乙○○係於6 時0 分56秒駕駛車
    牌號碼5176-XK 號自用小客車進入加油站之加油島後，加油
    員隨即打開汽車油蓋，被告乙○○亦隨即打開車門，加油員
    亦上前與被告乙○○交談，隨後即開始加油，於開始加油後
    不久，被告乙○○交付某種文件資料給加油員，加油員即返
    回收費亭內進行資料輸入之動作，於輸入完後旋又將先前所
    收受之資料交還給被告乙○○，加油期間有一名女生員工自
    加油區走進收費亭，嗣於加油完畢，加油員關緊汽車的油箱
    蓋後，加油員有向被告乙○○作類似取款動作，但未取得，
    加油員即又回到加油亭打發票後，將發票交給被告乙○○，
    被告乙○○收受統一發後約14秒始駕車緩緩離去。依被告乙
    ○○於檢察官偵查中所述：「（加油過程？）停車後先將車
    門打開拉起油箱蓋，告訴服務員要加1000元，我叫楊家偉把
    包包給我，我打開包包後把發票及1000元一起交付給服務員
    ，交給那一位服務員已不記得，其係告訴服務員要加95無鉛
    汽油，要打統一編號，加完油後並未聽到服務員向其索取10
    00元，因其習慣於交付統一編號時會連同加油的一起交付」
    等語（見偵查卷第21-22 頁）；參以告訴人亞太國際公司亞
    柏加油站所提出當日即97年7 月5 日加油後所登打之統一發
    票存根聯及被告乙○○所提出之扣抵聯內確有統一編號0000
    0000號之記載等情觀之（見警卷第12、16頁），上開勘驗過
    程中，被告乙○○所交付某種文件資料及服務員於輸入電腦
    後所交還者應係如被告乙○○所辯附有統一編號之發票，且
    服務員係於加油完畢關閉汽車的油箱蓋後，向被告乙○○收
    取款項而未取得，服務員即又回到加油亭登打發票後，將統
    一發票交給被告乙○○收執無訛。又被告乙○○於97年5 月
    18日、27日及6 月7 日亦先後前往告訴人亞太國際公司亞柏
    加油站加油500 元、1000元、1000元，且均登打有相同統一
    發編號，而該統一編號係被告乙○○之阿姨江玉花所經營之
    石安金屬有限公司，有統一發票扣抵聯、公司基本資料在卷
    可憑（見本院上易卷第47、48頁）。如被告乙○○有意詐騙
    ，豈有要求加油站服務員登打統一編號，方便將來檢警得追
    查犯罪嫌疑人？何況，系爭自小客車係楊家偉之母陳宜羚所
    有，平日均由楊家偉在使用，此經陳宜羚於警詢時證述在卷
    ，則所加之油事後亦歸楊家偉使用，被告乙○○何有詐欺之
    動機？再者，原審共同被告楊家偉於檢察官偵查中時陳稱：
    「（當時乙○○有無要求你將他的包包交給他？）有，但沒
    有注意乙○○有無打開包包，將包包內之皮包打開」等語；
    核與被告乙○○於檢察官偵查中供稱：有要求楊家偉將包包
    交給伊等語相符。而本件被告乙○○要求加油之價金為1000
    元，參以其所提出之上開統一發票所載加油金額亦均為整數
    ，則被告乙○○所辯其習慣將統一編號及加油之價金一併交
    給服務人員，所以誤認有將加油錢1000元一併交給服務員等
    語，即非全然不可信。
  (二)證人即告訴代理人甲○○於檢察官偵查中雖證稱：「當時是
    乙○○開車，告訴我95無鉛加1000元，並要打統編，因當時
    加油站有加油的促銷折價，於是當時油表是加到1,028 元，
    現金折價後就是1000元，加油過程中，因他說要打統編，就
    交付我一張載有統編的發票給我打統編，打完後我就交還發
    票給他，加完油後我就拿發票給乙○○並要收取1000元，他
    說已將錢交給另名女員工戴珮蓉，此時戴佩蓉正好進入1 島
    且手中拿著2000元，我以為其中包括他的加油錢，於是就將
    發票給他，乙○○收了發票後就將車開走了，後來乙○○將
    車開走後，我問戴珮蓉有無收到1000元，她說沒有，我們就
    將監視器調出查看，發現他們並未下車且加油錢並沒有交付
    給戴珮蓉，此時我們才發現原來乙○○沒有交付加油錢，是
    我們被騙了」等語（見偵查卷第17、18頁）；於原審審理中
    具結證稱：「我要跟乙○○收1000元，他說已經給另外一個
    女生了，我問乙○○的資料及收錢，並沒有其他交談」等語
    （見原審易字卷第25、26頁）。惟被告乙○○自警詢伊始迄
    於本院審理時均未辯稱：已將1000元交給另一名服務人員。
    而證人戴珮蓉於檢察官偵查中亦具結證稱：開始是由甲○○
    幫乙○○加油，我是過了一會兒過去一島幫甲○○加另一台
    車的油。乙○○沒有給我加油錢，是我在一島加另一位客人
    的油後，該客人有給我加油錢2000元，所以甲○○就誤認為
    乙○○有將加油錢給我，於是他就將發票給乙○○，乙○○
    收了發票後，就將車子駛離加油區」等語（見偵查卷第28、
    29頁），亦認係甲○○誤認被告乙○○將錢交給伊。再參以
    上開勘驗光碟結果，在證人甲○○將統一編號資料交還給被
    告乙○○後，確有一名女性服務員走入加油站的收費亭內，
    並佐以上開所論，被告乙○○實無詐欺之動機，且其如有詐
    騙之意圖，應無留存其親友所經營公司之統一編號之理，本
    件加油費亦有可能係證人甲○○於加完油關緊汽車的油箱蓋
    ，向被告乙○○索取加油費時，被告乙○○因誤認已支付，
    而告以已經給了，甲○○復目賭同事戴珮蓉從被告乙○○之
    自小客車旁穿越而過前往收費亭，手中復拿著2000元，因而
    誤認被告乙○○所稱給了等語，係指交給戴珮蓉，始未再向
    被告乙○○索取之故。是被告乙○○辯稱其並未告訴證人甲
    ○○錢已給另名女性服務員等語，應屬可信。
  (三)綜上所述，被告乙○○上開所辯，應屬可採，公訴人所持之
    前開論據，均未達於通常一般之人均不致有所懷疑，而得確
    信其為真實之程度，自難為被告乙○○不利之認定；此外，
    復查無其他積極證據足資證明被告乙○○有何詐欺取財之犯
    行，本件應係民事糾葛，被告乙○○被訴詐欺取財罪尚屬不
    能證明，依首揭說明，自應為其無罪之判決。
六、原審未詳為推求，遽為論罪科刑之判決，尚有未恰，被告乙
    ○○執此聲明上訴，指摘原判決不當，為有理由，應由本院
    將原判決撤銷改判，並為被告乙○○無罪之判決。
七、共同被告楊家偉經原審判決無罪後，未據檢察官上訴，故不
    另論列。
據上論結，應依刑事訴訟法第369條第1項前段、第364條、第301
條第1項，判決如主文。
本案經檢察官李門騫到庭執行職務。
中    華    民    國    98    年    8     月    26    日
                   刑事第四庭   審判長法  官  蕭權閔
                                      法  官  陳吉雄
                                      法  官  李嘉興
以上正本證明與原本無異。
不得上訴。
中    華    民    國    98    年    8     月    26    日
                                      書記官  郭榮芳


司法院資訊處製作；財團法人民間司法改革基金會備份。
